【裁判字號】    95,國,4
【裁判日期】    950728
【裁判案由】    國家賠償
【裁判全文】
臺灣臺中地方法院民事判決                 95年度國字第4號
原      告  丁○○
被      告  臺中市中正地政事務所
法定代理人  丙○○
訴訟代理人  乙○○
            甲○○
上列當事人間請求國家賠償事件，本院於民國95年7月11日言詞
辯論終結，判決如下：
    主      文
原告之訴及假執行之聲請均駁回。
訴訟費用由原告負擔。
    事實及理由
一、原告起訴主張：原告於民國83年 4月26日向訴外人連娥買受
    臺中市○區○○○段88-4地號土地（下稱系爭土地），該土
    地於所有權狀內登記之面積為 500平方公尺，然被告機關於
    辦理94年度臺中市○○路○段391巷至華美街打通工程，徵收
    工程用地並辦理逕為分割時，通知原告系爭土地依地籍圖計
    算面積之結果，僅有 472平方公尺，較登記簿內記載之面積
    短少28平方公尺，原告始知其因被告機關辦理系爭土地登記
    時發生錯誤，導致其因而受有溢付購買該土地之價款、仲介
    費、代書費及地價稅等損害，依據土地法第68條第 1項規定
    ，原告自得請求被告賠償，為此提起本件訴訟，並聲明：被
    告應給付原告新臺幣（下同） 2,066,876元，及自起訴狀繕
    本送達翌日起至清償日止，按週年利率5%計算之利息；願供
    擔保，請准宣告假執行。
二、被告抗辯：系爭土地於62年間係由前臺灣省地政處測量總隊
    （以下簡稱省測量總隊，現為內政部土地測量局）辦理土地
    重測，重測前面積為485平方公尺，重測後變更為500平方公
    尺，被告係經臺中市政府公告通知後，依上開重測結果辦理
    系爭土地之標示變更登記，是該土地之實際面積較登記簿所
    載面積為小，係因前省測量總隊之重測錯誤所致，被告並未
    為任何侵害原告權利之行為。又被告直至辦理94年度臺中市
    ○○路○段391巷至華美街打通工程而徵收工程用地時，始發
    現省測量總隊於62年間就系爭土地辦理重測時，因面積計算
    錯誤，導致登記面積與依地籍圖計算之結果不符，被告為維
    護原告之權益，乃將系爭土地實際面積較登記簿記載面積短
    少部分，配賦於逕為分割後之道路用地即同地段 88-50地號
    土地，並願依當期土地公告現值加 4成補償原告，故原告並
    未受有任何損失。再者，依內政部85年9月2日臺內地字第85
    08559 號函釋意旨：地籍圖重測錯誤致第三人受有損害者，
    並無土地法第68條第 1項之適用，則原告依上述條文規定請
    求被告賠償損害，實屬無據。況且，系爭土地於62年間因重
    測計算面積發生錯誤迄今已有32年之久，原告對被告縱有何
    損害賠償請求權，亦已逾時效期間而消滅，被告自無須賠償
    原告等語，並聲明：駁回原告之訴及假執行之聲請；如受不
    利判決，願供擔保，請准免予宣告假執行。
三、原告主張：其於83年 4月26日向訴外人連娥買受系爭土地，
    該土地於所有權狀內登記之面積為 500平方公尺，然被告機
    關為辦理94年度臺中市○○路○段391巷至華美街打通工程而
    徵收工程用地及辦理逕為分割時，原告發現系爭土地依地籍
    圖計算結果，面積竟僅有 472平方公尺，較登記面積短少28
    平方公尺；另被告機關曾於93年3月3日以中正地所二字第09
    30003763號函通知原告，系爭土地面積計算錯誤，應更正為
    472 平方公尺等情，業據其提出土地所有權狀影本、土地登
    記簿影本、不動產買賣契約書影本、臺中市北區○○市○○
    路1段391巷至華美街打通工程逕為分割清冊影本、被告於93
    年3月3日所發中正地所二字第0930003763號函影本各 1件相
    符，且為被告所不爭執，堪信為真實。
四、原告另主張：被告就系爭土地辦理登記時發生錯誤，導致其
    受有溢繳購買該土地之價款、代書費及地價稅等損害，其自
    得依土地法第68條第 1項規定，請求被告賠償損失等語，為
    被告所否認，並以前揭情詞置辯。按因登記錯誤遺漏或虛偽
    致受損害者，除能證明其原因應歸責於受害人者外，由該地
    政機關負損害賠償責任，土地法第68條第 1項定有明文。此
    項規定係國家賠償法之特別規定，依國家賠償法第 6條規定
    ，自應優先適用。又土地法就第68條第 1項所定之賠償請求
    權既未規定其消滅時效期間，即應依國家賠償法第8條第1項
    ：「賠償請求權，自請求權人知有損害時起，因二年間不行
    使而消滅；自損害發生時起，逾五年者亦同」之規定據以判
    斷，最高法院92年度臺上字第2028號、83年度臺上字第1723
    號判決均採此見解，可供參考。原告既係依據土地法第68條
    第 1項規定請求被告賠償損害，依據前揭說明，其自應於知
    有損害時起 2年內對被告行使此項賠償請求權。經查，被告
    曾於93年3月3日以中正地所二字第0930003763號函通知原告
    ：系爭土地面積計算錯誤，應更正為 472平方公尺等情，且
    原告自認於同日收受該份函文，是其自此斯時應知被告機關
    就系爭土地之面積登記錯誤，已導致其因而溢付購地價金及
    相關費用而受有損害，故其對被告之損害賠償請求權時效，
    應自該日起算。原告主張：其曾於94年8月3日向訴外人臺中
    市政府請求國家賠償一節，雖為被告所不爭，可認屬實，惟
    原告當時求償之對象既非被告，對被告自不發生中斷消滅時
    效之效力。至原告所陳：被告於94年7月7日臺中市政府建設
    局所召開之協調會中，曾表示欲以徵收道路用地之款項補償
    原告等情，亦為被告所不爭執，堪信為真；然原告進而主張
    ：被告既欲補償原告，顯見其已承認原告對其有損害賠償請
    求權存在，是被告已為默示之拋棄時效利益意思表示，自不
    得再為時效業已完成之抗辯等語，則為被告所否認。按民法
    第129條第1項第 2款固規定：消滅時效因承認而中斷，惟此
    之所謂承認，為認識他方請求權存在之觀念通知，又承認雖
    不以明示為限，但總須依義務人之舉動，或其他情事足以間
    接推知其有承認之意思者，始足當之。依卷附臺灣省改進土
    地徵收作業注意事項第六條規定：「遇有圖簿面積不符之土
    地，應由地政事務所查明錯誤原因，通知權利關係人限期辦
    理更正，如權利關係人不願辦理更正亦無法查獲登記錯誤之
    原始證件無從逕行辦理更正時，地政事務所應按左列原則辦
    理逕為分割：(一)登記簿面積大而圖與實地面積小者，應以徵
    收剩餘之土地實際面積為準，依實測結果辦理分割及分筆登
    記，而徵收面積則以登記簿原載面積扣除上開剩餘土地（即
    未徵收部份之土地）實測面積後辦理分筆登記簿面積辦理徵
    收補償（以下略）」，則被告於上開協調會中，提議將系爭
    土地登記簿上所載面積超出實際面積部分，配賦於道路用地
    後，以徵收款補償原告，係本於上述注意事項針對登記面積
    與地籍圖不符之土地所規定處理原則，就系爭土地登記簿面
    積超過實際面積導致原告所受損害，提出解決糾紛之建議，
    然原告既拒絕被告此一以徵收款補償之提議，兩造就前述紛
    爭，顯未依被告之上開建議達成協議，則自不得以被告在試
    圖解決爭議之過程中，所為讓步之意思表示（即以徵收款補
    償原告），遽認被告已承認原告對其有損害賠償請求權存在
    ，則原告主張：被告在上開協調會中表達願以徵收款補償原
    告之意思，可認係承認對原告應負賠償責任，故被告已拋棄
    時效完成之利益云云，並非可採。而原告係在95年 4月17日
    始提起本件訴訟請求被告賠償損害，此有原告起訴狀上所蓋
    本院收狀章戳為憑，斯時距原告於93年3月3日知悉損害發生
    時，已逾 2年之時效期間，且被告已為消滅時效之抗辯，則
    依民法第144條第1項：「時效完成後，債務人得拒絕給付」
    之規定，被告拒絕對原告為給付，洵屬有據，則原告對被告
    所為本件損害賠償之請求，即無從准許。
五、綜上所述，原告於93年3月3日即已知悉其所有之系爭土地實
    際面積少於登記簿所載面積，致其因而溢付購地價金及相關
    費用而受有損害，惟其遲至2年後之95年4月17日始提起本件
    訴訟，依據土地法第68條第 1項規定，請求被告賠償損害，
    其此項損害賠償請求權，已逾前揭條文應適用之時效期間規
    定（即國家賠償法第8條第1項規定之 2年時效期間），且被
    告已為時效消滅之抗辯，則被告自得拒絕原告之賠償請求，
    是原告請求被告賠償 2,066,876元，及自起訴狀繕本送達翌
    日起至清償日止，按週年利率5%計算之利息，自屬無據，應
    予駁回。原告之訴既經駁回，其假執行之聲請，亦失所附麗
    ，併予駁回之。
六、本件事證已臻明確，兩造其餘攻擊防禦方法，經核均與判決
    結果無影響，爰不分別斟酌論述，附此敘明。
七、訴訟費用負擔之依據：依民事訴訟法第78條。
中    華    民    國    95    年     7    月    28    日
                  民事第一庭    法  官  鍾啟煒
正本係照原本作成。
如對本判決上訴，須於判決送達後20日內向本院提出上訴狀。
中    華    民    國    95    年     7    月    31    日
                                書記官  張美鶯


司法院資訊處製作；財團法人民間司法改革基金會備份。
